最高法院民事判決　　　　　　九十四年度台上字第一八六九號
　　上　訴　人　甲○○
　　訴訟代理人　陳偉民律師
　　被 上訴 人　昌樂建設股份有限公司
　　　　　　　　　　　　1樓
　　兼上列一人
　　法定代理人　乙○○
　　訴訟代理人　洪大明律師
上列當事人間請求給付價金事件，上訴人對於中華民國九十三年
三月三十日台灣高等法院第二審判決（九十二年度上字第一○三
九號），提起上訴，本院判決如下：
    主  文
上訴駁回。
第三審訴訟費用由上訴人負擔。
    理  由
本件上訴人訴主張：伊於民國八十七年四月六日以新台幣（下同
）二百二十三萬八千元及一百四十九萬二千元分別向被上訴人乙
○○及昌樂建設股份有限公司（下稱昌樂公司）購買坐落於新竹
縣竹北市○○○段九之三二地號土地與其上四○一建號綠大地別
墅編號C3之建物（下稱系爭C3房地），連同建物追加工程款十萬
元，共計總價為三百八十三萬元。又伊共向被上訴人購買上開綠
大地別墅編號C1、C2、B6、B11及系爭C3 房地共五戶，總價為一
千八百七十三萬元，伊已給付一千七百零二萬元，其中編號C1、
C2、B6、B11 四戶價金已付清並依約移轉登記給伊指定之人，系
爭C3房地則已給付二百一十二萬元，伊並已準備結清尾款一百七
十一萬元，詎被上訴人已將系爭C3房地所有權移轉登記於訴外人
李武管，顯已給付不能，以起訴狀繕本之送達為解除該買賣契約
之意思表示等情，求為命樂昌公司給付伊八十三萬三千八百二十
五元；乙○○給付伊六十六萬七千二百六十七元，及均自八十七
年六月九日起至清償日止按年息百分之五計付利息之判決（未繫
屬本院者不予論敘）。
被上訴人則以：上訴人出售綠大地別墅所坐落之土地予乙○○，
並由昌樂公司於其上興建房屋進行預售，詎於興建過程中遭人檢
舉建地係屬水利地無法建築，致伊等損失慘重，就停工、復工方
面花費亦鉅，上訴人乃與昌樂公司於八十六年八月二十二日簽訂
系爭協議書，同意賠償一百五十萬元，昌樂公司並主張以伊應給
付予上訴人之土地尾款扣抵。又系爭土地及建物之買賣價金比例
應係二比三，上訴人因誣告乙○○，經原法院以九十年度上易字
第六四○號民事判決上訴人應賠償乙○○三十七萬五千一百元確
定在案，迄未賠償，爰就乙○○應返還價金部分主張抵銷等語，
資為抗辯。
原審以: 上訴人主張伊於八十七年四月六日以二百二十三萬八千
元及一百四十九萬二千元分別向乙○○及昌樂公司購買系爭C3房
地，連同建物追加工程款十萬元，共計總價為三百八十三萬元。
又伊共向被上訴人購買上開綠大地別墅編號C1、C2、B6、B11 及
系爭C3房地共五戶，總價為一千八百七十三萬元，除C3以外四戶
價金已付清，並移轉登記予伊指定之人，惟系爭C3房地尚有部分
價款未為給付，被上訴人業將系爭C3房地移轉登記予訴外人李武
管等事實，為被上訴人所不爭，並有系爭買賣契約、八十八年三
月三日律師函、系爭C3房地土地及建物登記謄本、新竹民生路郵
局第二五三號存證信函為證。查被上訴人於八十八年四月二日將
系爭C3房地所有權以買賣為原因，移轉登記予李武管，有土地及
建物登記謄本可按，被上訴人就系爭C3房地所有權即已無從再行
移轉給上訴人，構成給付不能。被上訴人就系爭買賣契約，因可
歸責於其之事由，已陷於給付不能，上訴人據以解除系爭買賣契
約，即屬有據。依系爭協議書係約定：「二、因八十六年三月一
日至八月十五日爭取復工所花費之一切支出由甲（即昌樂公司）
、乙（即甲○○）方各負擔二分之一（約壹佰伍拾萬）、（雙方
均對他方有求償權），或僅得由甲方主張自土地尾款扣抵。三、
日後關於該工地有關水利法所規定之一切爭議，有共同處理之義
務，任一方拒絕處理視同違約，由無過失之一方主張罰新台幣壹
佰萬元整。四、由昌樂公司出具予縣府切結書上所負義務，由甲
乙共同負擔。關於二、三、四項乙方之義務，如乙方已切實履行
，甲方願放棄對於乙方因隱瞞水利法事項致生損害之一切民、刑
事告訴」等語，有系爭協議書可證，上訴人就曾簽訂系爭協議書
亦不爭執。依系爭協議書內容，堪認系爭協議書簽訂之緣由，乃
係被上訴人向上訴人購買綠大地別墅坐落之土地，因上訴人隱瞞
水利法事項，以致於進行興建過程中遭主管機關勒令停工，而於
八十六年三月一日至同年八月十五日爭取復工之期間，支出相關
爭取復工之費用，上訴人並承諾願負擔其中支出費用二分之一即
約一百五十萬元甚明。依上開協議書內容所示，可知綠大地別墅
工程停工而爭取復工之期間為八十六年三月一日至同年八月十五
日，系爭協議書簽訂之日期則為其後之八十六年八月二十二日，
就八十六年三月一日至同年八月十五日昌樂公司為爭取復工期間
所支出之費用，於簽訂系爭協議書時應均已發生，否則於系爭協
議書簽訂之時，苟未有相關支出之憑證，要無約定各應具體應負
擔金額之理。系爭協議書雖記載為「約一百五十萬元」等語，惟
此應係簽訂協議書時為能達成協議而採取整數計算方式，未經過
詳細之精算所致。本件既已有具體數額，復未約定尚須經進一步
會算或要求昌樂公司行扣抵時應提出相關單據憑證，應認上訴人
、昌樂公司各自應負擔之費用於簽訂系爭協議書時即已確定。上
訴人復主張系爭協議書之內容，違反強制規定而無效云云。惟依
上訴人提出之剪報內容所示，係上訴人、乙○○二人共同商議各
出二百五十萬元做為公關費用，與其上開主張，無論數額或協議
內容，均有岐異，已難憑採，上訴人復未能舉證證明系爭協議內
容有何違反強制規定而無效之情形，此部分主張，顯不足取。上
訴人於前開爭取復工期間，並未支出相關費用，為其所是認，堪
信爭取復工費用均係昌樂公司所支出，是昌樂公司抗辯上訴人應
負擔支出復工費用之二分之一即一百五十萬元等語，即堪採信。
則依系爭協議書第二項約定，昌樂公司自得就上開一百五十萬元
，以其向上訴人購買綠大地別墅坐落基地之價款中主張扣抵。上
訴人亦自認於交付面額一千五百萬元支票作為給付系爭C3房地共
五戶價金之一部時，昌樂公司即已主張就上訴人應負擔之支出費
用中之五十萬元，自前開一千五百萬元之支票中予以扣抵，堪認
昌樂公司抗辯伊於上訴人交付前開面額一千五百萬元支票時，即
主張就上訴人依系爭協議書所應負擔費用中之五十萬元予以扣抵
，上訴人實際僅給付一千四百五十萬元屬實。上訴人就前開五戶
房地所支付之價金合計應為一千六百三十六萬八千元，前開五戶
房地總價為一千八百七十三萬元，扣除已支付之一千六百三十六
萬八千元，計系爭C3房地尚有二百三十六萬二千元之買賣價金未
支付。參酌系爭C3房地總價為三百八十三萬元，可知上訴人就系
爭C3房地業已支付價金計一百四十六萬八千元。上訴人已支付包
含系爭C3房地共四戶預付代辦費用十五萬二千元，惟因系爭C3房
地之三萬八千元預付代辦費用部分，既係可歸責於被上訴人之事
由，而無從辦理所有權移轉，則上訴人此部分所給付之預付代辦
費用三萬八千元，於上訴人解除契約後，自得請求被上訴人返還
，合計上訴人得請求返還之金額即為一百五十萬六千元（000000
0+38000=0000000）。系爭C3 房地土地及建物（含追加工程）買
賣之價金分別為二百二十三萬八千元及一百五十九萬二千元（即
原價金0000000+建物追加工程100000= 00000000），而上訴人為
給付時又未加區分，則被上訴人就所受領之給付，探究當事人之
真意及公平，自應由其二人按前開價金之比例為分配，即乙○○
受領之金額應為八十八萬零七元，昌樂公司受領之金額應為六十
二萬五千九百九十三元。乙○○抗辯上訴人因將其興建之綠大地
別墅屋外排水系統阻塞封閉，另將設置之停車場堆置鋼架及挖數
個大洞，進而將整個停車場以土壤覆蓋，造成其損害，又捏造不
實事項，對乙○○提出詐欺告訴，涉有誣告嫌疑，嚴重影響乙○
○之名譽及建築業之信用，因而對上訴人起訴請求賠償其所受之
損害，業經第一審法院以八十九年度訴字第二六○號判決上訴人
應賠償乙○○三十七萬五千一百元，並經原法院以九十年度上易
字第六四○號判決駁回其上訴確定在案，上訴人迄未就此確定判
決所命之給付為賠償，亦為上訴人所不爭執，則乙○○以此對上
訴人前開價金返還債權為抵銷抗辯，自屬有據。至上訴人就其已
對前開民事確定判決提起再審之訴乙節，並未舉證證明，且經查
詢結果，上訴人確未對之提起再審之訴，況縱認上訴人已提起再
審，惟於再審訴訟判決上訴人無庸給付上開賠償確定之前，前開
民事確定判決之既判力要不受影響。故於乙○○以上開三十七萬
五千一百元主張抵銷後，上訴人尚得請求乙○○返還之金額應為
五十萬四千九百零七元。從而上訴人依民法第二百五十九條第一
、二款規定，請求乙○○返還五十萬四千九百零七元及自乙○○
受領後之八十七年六月九日起至清償日止按年息百分之五計算之
利息部分，應予准許；逾上開範圍部分，應予駁回。其次，昌樂
公司自上訴人受領之金額應為六十二萬五千九百九十三元，而乙
○○、昌樂公司就上開上訴人應負擔爭取復工費用一百五十萬元
中尚未進行扣抵之一百萬元抵銷。其得主張抵銷之金額既大於應
返還之金額。則上訴人請求昌樂公司給付七十萬二千九百二十五
元本息，要屬無據。從而上訴人請求乙○○給付五十萬四千九百
零七元及自八十七年六月九日起算之法定遲延利息，應予准許。
至上訴人請求昌樂公司給付部分及對乙○○請求逾上開範圍部分
，則屬無據等詞，為其心證之所由得，並說明兩造其餘攻防方法
之取捨意見，因而將第一審所為駁回上訴人請求乙○○給付五十
萬四千九百零七元之訴及命昌樂公司給付部分予以廢棄，改命乙
○○如數給付，駁回上訴人請求昌樂公司給付之訴。經核於法洵
無違誤。
按原審以上訴人提出之剪報內容，係指上訴人、乙○○二人共同
商議各出二百五十萬元做為公關費用，與其在本件所稱之數額或
協議內容，均有岐異，並參酌上訴人於一審已自承：協議書雙方
均可求償之用意，係被上訴人認為我有去檢舉出售之土地為行水
區，不能興建，所以才為此部分記載等語（見一審卷六四頁），
上訴人復未能舉證證明系爭協議內容有何違反強制規定而無效之
情形，因認上訴人主張系爭協議無效，不足採取，難謂有何違背
法令。又台灣高等法院九十年度上易字第六四○號民事確定判決
，上訴人迄未提起再審之訴，為原審確定之事實，其既判力自不
受影響，原審准許乙○○以上開確定判決所生三十七萬五千一百
元，據為抵銷，亦無違背法令。上訴意旨，復就原審取捨證據、
認定事實之職權行使，指摘原判決不當，聲明廢棄，為無理由。
至上訴人於上訴本院後提出台灣高等法院九十一年度上訴字第二
八○九號刑事判決，依民事訴訟法第四百七十六條第一項之規定
，非本院所能審酌，併予敘明。
據上論結，本件上訴為無理由。依民事訴訟法第四百八十一條、
第四百四十九條第一項、第七十八條，判決如主文。
中　　華　　民　　國　九十四　年　　十　　月　十三　　日
                      最高法院民事第八庭
                          審判長法官  劉　延　村
                                法官  劉　福　來
                                法官  陳　重　瑜
                                法官  黃　秀　得
                                法官  葉　勝　利
      本件正本證明與原本無異
                                      書  記  官
中　　華　　民　　國　九十四　年　　十　　月　二十六　日
                                                 Ｒ
